最高法院刑事判決　　　　　　九十四年度台上字第五一０二號
　　上　訴　人　甲○○
　　選任辯護人　林辰彥律師
　　　　　　　　黃淑怡律師
　　　　　　　　趙佑全律師
上列上訴人因違反水土保持法案件，不服台灣高等法院中華民國
九十四年五月三十一日第二審更審判決（九十三年度上更(一)字第
七四號，起訴案號：台灣基隆地方法院檢察署八十八年度偵字第
二三七七號），提起上訴，本院判決如下：
    主  文
原判決撤銷，發回台灣高等法院。
    理  由
本件原判決撤銷第一審科刑之判決，改判依想像競合犯之例論處
上訴人共同在公有山坡地內未經同意擅自占用及開挖整地，致生
水土流失罪，固非無見。
惟查：(一)、水土保持法係民國八十三年五月二十七日公布施行，
其第三條所定之山坡地，係指國有林事業區、試驗用林地、保安
林地及經省市（嗣修正為中央或直轄市）主管機關參照自然形勢
、行政區域或保育、利用之需要，就合於同條款第一、二目情形
之一者劃定範圍，報請行政院核定公告之公、私有土地。而山坡
地保育利用條例第三條所定之山坡地，並不包括國有林事業區、
試驗用林地及保安林地，二者範圍不盡相同，故前依山坡地保育
利用條例核定公告之山坡地，於水土保持法公布施行後，仍應依
水土保持法第三條第三款規定，由主管機關報請行政院核定公告
，始屬水土保持法所指之山坡地，而有水土保持法之適用。本件
原判決認定上訴人與其父林淡淡（已死亡）在基隆市○○區○○
段興化坑小段四四之六、四四之三、四四之一五、四二之五地號
之山坡地，或未經所有權人同意，或未擬具水土保持計畫自八十
六年間某日起，擅自開挖整地，又於八十八年二月間，接續前揭
犯意，將前開土地上之原舊有建築物即門牌號碼為基隆市七堵區
○○○路一五八號房屋拆除，擴大原建築物面積致生水土流失等
情，論處上訴人違反水土保持法第三十二條第一項前段、第三十
三條第三項（依想像競合犯從一重處斷）罪責，惟對於前揭土地
，是否經行政院依水土保持法核定公告為水土保持法所規範之山
坡地，原判決並未說明其依據，自嫌理由欠備。(二)、犯罪事實應
依證據認定之，所謂證據，須適於為被告犯罪事實之證明者，始
得採為斷罪之資料（本院五十三年台上字第二七五○號判例要旨
參照）。原判決認定上訴人與其父林淡淡二人自八十六年間起即
在原判決附圖（下稱附圖）所示Ｇ、Ｈ、Ｉ、Ｊ部分，開挖整地
等情，係以基隆市政府八十六年七月十八日八六基府建農字第０
六四一八五號函、八十六年八月四日八六基府建農字第０六九九
四二號函、基隆市七堵區違規使用山坡地查報表、八十六年七月
三十日建設局農林課簽呈、基隆市政府違反水土保持案件處分書
等證據為其認定之依據，但前開文書其內容或為定期會勘基隆市
七堵區○○○街一五八之一號旁山坡地不當使用之通知，或為檢
送公私有山坡地不當使用違規現場勘查紀錄及相片，或為承辦公
務員處罰上訴人違反水土保持法及竊佔公有土地之簽呈及處分書
，並未登載現場查獲上訴人違反水土保持法、山坡地保育利用條
例等犯行，或上訴人坦承有前開違法開挖整地等情事，原判決復
未傳喚相關承辦人員，以究明上訴人是否確有上開違法情事，遽
以前開文書為論處上訴人罪刑依據，自嫌率斷兼有調查職責未盡
。(三)、原判決另認上訴人與林淡淡二人於八十八年二月間，在附
圖所示Ａ、Ｂ、Ｃ、Ｄ、Ｅ、Ｆ、Ｏ部分興建水泥平台及房屋一
間等事實部分，援引證人即基隆市政府農林課員工邱森川於偵查
中之證詞為論據。但以邱森川證詞「（興化坑小段四四之六及四
二之五地上房屋是何人所建？）我們認為是上訴人所建，因為以
前上訴人在開挖時，我們同事有處罰過他，他當時雖不在現場，
但以土地為他所有而處罰他」觀之，邱森川似未目擊上訴人在現
場有（指揮）整地開挖之行為，其認定上訴人所為係以土地為上
訴人所有所為之推斷，原判決未進一步傳喚邱森川之同事加以查
證，逕以邱森川之證詞為不利上訴人之認定，亦有應於審判期日
調查之證據未予調查之違誤。(四)、上訴人辯稱伊於八十一年間向
張李寶、李光男購買七堵區○○段興化坑小段四二之五地號土地
時，因信任出賣人之指界，多年來並未就該土地請求測量鑑界，
其使用範圍亦係出賣人所指界之處，皆無占用七堵區○○段興化
坑小段四四之一五、四四之三號部分之土地之認識，原判決對上
開上訴人有利之辯解不予採信，復未說明理由，亦有判決不備理
由之違誤。以上或係上訴意旨所指摘，或為本院得依職權所得調
查之事項，應認原判決仍有撤銷發回更審之原因。
據上論結，應依刑事訴訟法第三百九十七條、第四百零一條，判
決如主文。
中　　華　　民　　國　九十四　年　　九　　月　 十五 　日
                      最高法院刑事第八庭
                          審判長法官  呂　潮　澤
                                法官  吳　昆　仁
                                法官  孫　增　同
                                法官  趙　文　淵
                                法官  吳　　　燦
      本件正本證明與原本無異
                                      書  記  官
中　　華　　民　　國　九十四　年　　九　　月   十九　 日
                                                      v
